臺灣高雄地方法院刑事判決　　　　　　　99年度易字第2538號
公　訴　人　臺灣高雄地方法院檢察署檢察官
被　　　告　陳銘文
上列被告因詐欺等案件，經檢察官提起公訴（99年度偵緝字第22
69、2270、2271、2272、2273號），本院判決如下：
    主  文
陳銘文幫助犯詐欺取財罪，累犯，處有期徒刑陸月，如易科罰金
，以新臺幣壹仟元折算壹日。
其餘被訴違反妨害兵役治罪條例第3條第5款部分，無罪。
    事  實
一、陳銘文前因竊盜案件，經本院於民國91年8 月26日以91年度
    易緝字第122 號判處有期徒刑5 月確定，並於94年6 月15日
    易科罰金執行完畢。詎其仍不知悔改，明知行動電話門號為
    通訊工具、金融機構帳戶為個人理財工具，亦明知申辦行動
    電話門號及申請開戶並無任何特殊限制，復可預見任意提供
    自己申辦之行動電話門號及在金融機構開設之帳戶（含存摺
    、提款卡、印鑑、密碼）供他人使用，該他人可能以該門號
    及帳戶作為實施詐欺犯罪之工具，竟基於幫助他人對不特定
    人實施詐欺之犯意，於民國96年5 月1 2 日至同月23日間某
    日，在高雄市○○路某家麥當勞店前，將其向遠傳電信股份
    有限公司（下稱遠傳電信公司）申辦之行動電話門號000000
    0000號之SI M卡及其申設之復華商業銀行鳳山分行（後改名
    元大商業銀行，下稱元大鳳山分行）帳戶（帳號：00000000
    0000 0）及合作金庫光華分行（下稱合庫光華分行）帳戶（
    帳號：0000 000000000）之存摺、提款卡含密碼同時交付予
    某姓名、年籍不詳之成年男子使用，該姓名年籍不詳之成年
    男子取得該門號後，即與其所屬之詐欺集團成員，共同基於
    意圖為自己不法所有之犯意聯絡，分別於：
  （一）96年5 月23日20時9 分前某時許，以陳銘文上開行動電
        話門號聯絡溫蕙如，佯稱：溫蕙如於96年2 月間在網路
        購物，因誤觸轉帳設定碼，公司尚未收到該筆款項，將
        會影響溫蕙如之信用，若不作解除動作，將會每月自動
        向溫蕙如之銀行帳戶扣款，要求溫蕙如持提款卡至自動
        交易櫃員機前，依指示操作，以取消該設定，致溫蕙如
        陷於錯誤，依對方之指示於96年5 月23日20時9 分許至
        彰化縣彰化市○○路○段377 號彰化府前郵局操作櫃員
        機，詎其銀行帳戶內一筆新臺幣（下同）8,453 元之款
        項，竟匯入雪芮玲（另案偵辦）所申設之台灣中小企業
        銀行內壢分行帳戶（帳號：00000000000 ）內，嗣察覺
        有異，始知受騙。
  （二）96年5 月初某日，以電話向李麗如佯稱：為某家溫泉會
        館，舉辦說明會並有抽獎活動，邀請李麗如參加，惟李
        麗如並未參加，事後該詐欺集團某成員又來電向李麗如
        訛稱，公司幫李麗如抽中110 萬元，但若要領取該筆獎
        金，必須先繳6 萬3,000 元稅金，李麗如因此陷於錯誤
        ，先後多次遭受該詐欺集團詐騙，其中96年6 月5 日一
        筆31萬元之匯款，即匯入陳銘文上開合庫光華分行帳戶
        內，嗣察覺有異，始知受騙。
  （三）96年2 月間，林鷹谷接獲一通自稱「寶富集團公司」之
        電話，對林鷹谷佯稱：公司在台中辦理產品展示抽獎活
        動，公司為林鷹谷抽中獎金84萬元，要求林鷹谷先繳交
        保險金、保證金、手續費…等，林鷹谷因此陷於錯誤，
        先後多次匯款至對方指定之銀行帳戶內，其中一筆96年
        6 月1 日以女婿王崧成名義所匯之10萬元即匯入陳銘文
        上開元大鳳山分行帳戶內，嗣察覺有異，始知受騙。
  （四）96年5 月間，王惠鈺接獲自稱「周世德」男子來電，佯
        稱：王惠鈺抽中價值100 萬元之浴缸，要求王惠鈺先繳
        交律師費等，王惠鈺因此陷於錯誤，先後多次匯款至對
        方指定之金融帳戶內，其中一筆96年5 月31日所匯之30
        萬元，即匯入陳銘文上開元大鳳山分行帳戶內，嗣察覺
        有異，始知受騙。
  （五）96年6 月5 日10時許，洪玉惠接獲自稱「宋文華」男子
        來電，佯稱：係北海道溫泉渡假村主任，洪玉惠抽中該
        公司三獎90萬元，要求洪玉惠先繳6 萬3,000 元，洪玉
        惠因此陷於錯誤，於當日11時5 分許以婆婆鄭盧壓名義
        如數匯款至「宋文華」指定之陳銘文上開合庫光華分行
        帳戶內，嗣察覺有異，始知受騙。
  （六）95年10月17日某時許，楊秋連見報紙上一則宣稱「幫人
        發財」之廣告，乃打電話詢問如何發財，自稱為「李先
        生」之不詳姓名年籍男子對楊秋連佯稱：其公司有六合
        彩明牌，欲索取明牌須加入為公司會員，並須繳交會費
        、手續費…等若干費用，致楊秋連陷於錯誤，自95年10
        月17日起多次匯款至該「李先生」指定之銀行帳戶內，
        並於96年6 月5 日，依指示匯款2 萬4,000 元至陳銘文
        上開合庫光華分行帳戶內，嗣察覺有異，始知受騙。
  （七）96年6 月5 日11時20分許，林金昌在苗栗縣竹南鎮蕃社
        42之4 號住處內上網至奇摩拍賣網站購買一組電腦主機
        ，並於同日12時15分許，至苗栗縣竹南鎮○○里○○路
        52號「竹南鎮中港漁會」，依賣方指示臨櫃匯款2 萬元
        至賣方指定之陳銘文上開合庫光華分行帳戶內，嗣未收
        到該商品始知受騙。
二、案經臺中市政府警察局清水分局、臺中市政府第二、第五分
    局移請臺灣臺中地方法院檢察署檢察官、花蓮縣警察局報請
    臺灣花蓮地方法院檢察署檢察官呈請臺灣高等法院檢察署檢
    察長令轉臺灣高雄地方法院檢察署檢察官偵查起訴及高雄市
    政府警察局仁武分局移請臺灣高雄地方法院檢察署檢察官偵
    查起訴。
    理  由
壹、證據能力部分：
    本判決下列所引用之各項證據方法之證據能力，當事人於本
    院準備程序、審判期日均未予爭執，且迄至言詞辯論終結前
    亦未再聲明異議，本院審酌該等言詞陳述及書面陳述作成時
    之情況，並無違法、不當、顯不可信等不宜作為證據之情事
    ，依刑事訴訟法第159 條之5 第2 項之規定，自得作為證據
    。
貳、有罪部分：
一、訊據被告就其曾申辦上開行動電話門號及交付上開帳戶之存
    摺、提款卡及密碼等物，及該帳戶嗣遭作為詐欺取財使用各
    情固均不爭執，惟矢口否認有何交付行動電話門號及幫助詐
    欺取財犯行，並辯稱：上開行動電話門號是易付卡，300 元
    打完就隨手把SIM 卡扔了，有打電話去掛失過；是為了找工
    作，公司說要辦理薪資轉帳，才交付上開帳戶之存摺、提款
    卡，2 張提款卡的密碼都一樣，其中1 張提款卡的袋子有放
    1 張寫了密碼的紙，對方說1 本存摺不夠，才去復華銀行（
    即元大鳳山分行）開戶，復華銀行開戶後都沒有使用過，就
    交給對方，對方最後沒有通知有無應徵到工作，也找不到對
    方云云。經查：
  （一）被告所申辦之上開行動電話門號遭詐欺集團成員於上開
        時間，以前開方式向被害人溫蕙如詐騙8,453 元等情，
        為被告所不爭執（本院卷一第35頁，本院卷二第50頁、
        第108 頁背面），並據證人即被害人溫蕙如於警詢及偵
        查中指證詳細（警卷三第2 至3 頁，偵卷一第7 至8 頁
        ），並有通聯調閱查詢單、遠傳電信回函、台中縣警察
        局清水分局光華派出所受理各類案件紀錄表、台中縣警
        察局清水分局光華派出所受理詐騙帳戶通報警示簡便格
        式表、台中縣警察局清水分局光華派出所受理刑事案件
        報案三聯單、金融機構聯防機制通辦單、內政部警政署
        反詐騙諮詢專線紀錄表、郵局提款機自動櫃員機交易明
        細表、台灣中小企業銀行內壢分行96年5 月29日969 內
        壢字第1507號函所附雪芮玲之開戶資本資料附卷可證（
        警卷三第5 至8 頁、第10頁、第12頁、第14頁、第19至
        22 頁 ，偵卷二第11至12頁），堪以認定。
  （二）被告於上開時、地，將其開設之元大鳳山分行、合庫光
        華分行之存摺、提款卡連同密碼，交予某真實姓名、年
        籍均不詳之男子使用，及嗣該帳戶遭詐欺集團成員於上
        開時間，以前開方式分別向被害人李麗如詐騙6 萬3,00
        0 元、向被害人林鷹谷詐騙10萬元、向被害人王惠鈺詐
        騙30萬元、向被害人洪玉惠詐騙6 萬3,000 元、向被害
        人楊秋連詐騙2 萬4,000 元、向被害人林金昌詐騙2 萬
        元等情，為被告所不爭執（本院卷一第35頁，本院卷二
        第50頁、第108 頁背面至109 頁），並據證人即被害人
        李麗如、林鷹谷、王惠鈺、洪玉惠、楊秋連、林金昌於
        警詢中指證明確（警卷一第67至68頁、第79至80頁、第
        88至92頁、第129 至130 頁、第14 1至142 頁、第153
        至155 頁，警卷二第23頁背面至24頁），並有合庫光華
        分行96年12月20日合金光華存字第0960005411號函所附
        帳號000000000000 0開戶基本資料及96年度交易資料、
        合庫光華分行96年8 月20日合金光華存字第0960003645
        號函所附帳號0000 000000000開戶建檔登錄單、存摺掛
        失申請書、分戶交易明細表、客戶當月份交易資料查詢
        單及客戶影像影本、元大鳳山分行100 年1 月17日元鳳
        山字第1000000071號函所附帳號0000000000000 開戶之
        日起迄至96年6 月30日止之帳戶交易明細表及開戶申請
        文件、帳戶特殊變動資料影本；內政部警政署反詐騙諮
        詢專線紀錄表（被害人李麗如）、宜蘭縣警察局羅東分
        局順安派出所受理刑事案件報案三聯單、宜蘭縣警察局
        羅東分局順安派出所受理詐騙帳戶通報警示簡便格式表
        、郵政跨行匯款申請書（匯款人李麗如）、李麗如台灣
        銀行、郵政存簿儲金簿、玉山銀行存摺影本、詐騙集團
        寄給李麗如之春天SPA 之廣告；內政部警政署反詐騙諮
        詢專線紀錄表（被害人林鷹谷）、兆豐國際商業銀行國
        內匯款申請書、偽造之港澳馬協金控管理局公告、偽造
        之中國工商銀行切結書、花蓮縣警察局吉安分局偵查隊
        受理刑事案件報案三聯單、花蓮縣警察局吉安分局偵查
        隊受理各類案件記錄表、花蓮縣警察局吉安分局偵查隊
        受理詐騙帳戶通報警示簡便格式表；內政部警政署反詐
        騙諮詢專線紀錄表（被害人王惠鈺）、郵政跨行匯款申
        請書（匯款人王惠鈺）、王惠鈺存摺影本、台中縣警察
        局豐原分局神岡分駐所受理刑事案件報案三聯單、台中
        縣警察局豐原分局神岡分駐所受理詐騙帳戶通報警示簡
        便格式表；內政部警政署反詐騙諮詢專線紀錄表（被害
        人洪玉惠）、郵政跨行匯款申請書（匯款人鄭盧壓）、
        高雄縣政府警察局仁武分局大社分駐所受理刑事案件報
        案三聯單、高雄縣政府警察局仁武分局大社分駐所受理
        詐騙帳戶通報警示簡便格式表；內政部警政署反詐騙諮
        詢專線紀錄表（被害人楊秋連）、上海商業儲蓄銀行自
        動櫃員機交易明細表、台北市政府警察局松山分局東社
        派出所受理刑事案件報案三聯單、台北市政府警察局松
        山分局東社派出所受理各類案件紀錄表、台北市政府警
        察局松山分局東社派出所陳報單、台北市政府警察局松
        山分局東社派出所受理詐騙帳戶通報警示簡便格式表；
        內政部警政署反詐騙諮詢專線紀錄表（被害人林金昌）
        苗栗縣警察局竹南分局中港派出所受理刑事案件報案三
        聯單、苗栗縣警察局竹南分局中港派出所受理詐騙帳戶
        通報警示簡便格式表附卷可證（警卷一第61至64頁、第
        70至71頁、第78頁、第81至87頁、第106 頁、第114 至
        119 頁、第128 頁、第131 至133 頁、第140 頁、第14
        3 頁、第148 至151 頁、第157 頁，警卷二第51頁、第
        58頁背面至62頁、第75頁背面至76頁、第130 至132 頁
        ，本院卷二第37至42頁），均堪認定。
  （三）一般人至通訊行申辦電信門號，其目的不外於利用電信
        門號作對外通話聯絡使用，而該電信門號之通話時間亦
        為電信公司據以收取通話費用之依據，故對於電信公司
        發給之電信門號SIM 卡，無不妥為保存，以防遺失或被
        盜用，損及個人財產權益，並遭濫用為犯罪之工具。被
        告係年逾20歲之成年人，非毫無社會經驗之人，依常理
        言之，若被告確有意申辦電信門號使用，縱所申請者為
        易付卡，又豈會於使用中隨手將SIM 卡丟棄，如無意願
        使用該電信門號，亦可循正常管道至通訊行或電信公司
        辦理停話，否則如何防止拾得其SIM 卡之人盜打電話或
        做為不法使用，被告所為顯與常情有違，已非無疑。
  （四）依遠傳電信公司回函及遠傳電信公司100 年1 月10日遠
        傳企營字第10010101357 號函、100 年1 月26日遠傳（
        企營）字第10010106307 號函所示（偵卷二第11至12頁
        ，本院卷二第30至31頁、第56至57頁），上開電信門號
        之開通日期為95年10月29日，於95年11月23日致電客服
        中心掛失，並於96年5 月1 日及5 月12日至遠傳電信高
        雄左營特約中心與高雄自由特約中心辦理補卡，補卡聲
        請文件雖已過保留期限，然依遠傳電信公司「補卡」作
        業流程規定，於辦裡補卡前，需請客戶先於服務異動申
        請書上簽名及黏貼申請人身分證影本正反面並加蓋門市
        限用章，若為代理人代辦者，需一併黏貼代理人身分證
        影本正反面，門市人員後續方能進入遠傳電信公司補卡
        系統輸入新卡卡號完成補卡作業，門號一小時內即可通
        話。是以依遠傳電信公司「補卡」作業流程規定，應係
        被告或被告授權之人前往遠傳電信高雄左營特約中心與
        高雄自由特約中心辦理補卡，而被告之電信門號遭詐騙
        集團使用之日期既為96年5 月23日，顯與被告辦理補卡
        之日期相近。被告雖自承該電信門號於95年2 、3 月間
        丟了等語（本院卷二第25頁），然該電信門號開通日期
        為95年10月29日，被告所言與事實不符，不足採信。
  （五）被告雖辯稱其係因求職始提供存摺、提款卡及密碼等物
        。惟被告此部分所辯縱屬實，僅能認定被告提供前開帳
        戶之「動機」在於求職而非直接換取該帳戶之對價，且
        無足推翻被告係在權衡可能之利弊得失後，出於自主意
        思（指非遭受脅迫）提供前開帳戶等事實。然除極少數
        將特定動機建制為犯罪要素外之刑法條文外，「動機」
        僅為科刑時之審酌事項，並非犯罪構成要件，質言之，
        「動機」與「犯罪故意」核屬應予明確劃分之二事，出
        於正當甚且可資憐憫之良善動機，尚無解犯意之存在及
        犯罪之成立，而被告既未因遭受脅迫等故致喪失自主性
        ，則被告是否具有犯幫助詐欺取財罪之意思，自應以被
        告就提供存摺、提款卡及密碼等行為本體之認知，及依
        該認知所採之行止論斷，與被告之動機等項均無相涉，
        被告以前開情詞推論自己欠缺幫助詐欺取財犯意云云，
        並非可採。
  （六）又取得金融機構特定帳戶之存摺、提款卡及密碼後，即
        得經由該帳戶提、匯款項，是以將自己所申辦帳戶之存
        摺、提款卡及密碼交付予欠缺信賴關係之他人，即等同
        將該帳戶之使用，置外於自己之支配範疇，而容任該人
        可得恣意為之，且無從僅因收取帳戶者之片面承諾，或
        該人曾空口陳述收取帳戶之用途，即確信自己所交付之
        帳戶，必不致遭作為不法使用，原為曾使用金融機構帳
        戶之人所週知；又邇來各式各樣之詐欺取財犯罪類型層
        出不窮，該等犯罪多係利用他人之帳戶以躲避警方追查
        ，並迭經媒體廣為披載、報導，此應為常人本於一般認
        知能力所能知悉，被告既係心智健全之人，當無諉為不
        知之理。況薪資轉帳本須提供帳戶之帳號、戶名已足，
        然依被告所稱之求職經過，薪資轉帳竟須受雇人提出帳
        戶之存摺、提款卡及密碼，均有違一般求職應徵之常情
        ，被告亦於檢察事務官詢問時供認：合庫光華分行帳戶
        很久沒有使用，所以拿給他應該沒有關係等語（偵卷三
        第37頁），核與卷附被告合庫光華分行帳戶交易明細表
        所示，自92年6 月10日起至96年5 月23日止均無進出一
        情相符（警卷一第61至62頁、第130 至132 頁），足徵
        被告顯無意使用此帳戶，而係確認帳戶餘額寥寥無幾後
        ，始交付該帳戶予某姓名、年籍不詳之成年男子使用之
        事實，被告亦坦承係因對方說1 本存摺不夠，才去復華
        銀行開戶，復華銀行開戶後都沒有使用過，就交給對方
        等語（本院卷二第47頁），此與卷附被告元大鳳山分行
        帳戶開戶日為96年5 月22日相符（本院卷二第39至40
        頁），益證被告交付存摺、提款卡及密碼之主觀目的旨
        在供他人使用。被告竟無視上開與一般正常應徵工作有
        異之求職過程，隨意交付帳戶予不詳真實姓名之欠缺信
        賴關係之他人，容任該人得恣意使用，顯足認被告於交
        付帳戶之際，業對於該等帳戶嗣將遭犯罪集團成員用於
        詐欺取財犯罪使用乙情有所預見，而無違其本意，被告
        關於自己並無幫助他人犯罪意思等所辯，係屬卸責之詞
        ，無足憑信。
  （七）另自詐騙集團之角度審酌，實施詐騙行為之人，既知以
        他人之帳戶掩飾犯罪所得，顯非智慧愚昧之人，自明知
        當今社會上一般正常之人因利用人頭帳戶遂行詐欺之行
        為橫行，如帳戶存摺、密碼、提款卡遭竊或遺失，為防
        止他人拾得或竊得其存摺、提款卡之人盜領其存款或做
        為不法使用而徒增訟累，必於發現後立即報警或向金融
        機構辦理掛失止付。且當原帳戶所有人掛失止付後，詐
        欺集團即無法以拾得或竊得之存摺、提款卡順利提領該
        帳戶內之存款，在此情形下，如仍以此帳戶作為其犯罪
        工具，則在向他人詐騙，並使被害人將款項匯入該帳戶
        後，極有可能因帳戶所有人掛失止付而無法提領，大費
        周章從事於犯罪之行為卻無法得償犯罪目的，此顯非該
        等財產犯罪份子所可能犯之錯誤。換言之，從事此等財
        產犯罪之不法份子，若非確知該帳戶所有人不會去報警
        或掛失止付，而確定能自由使用該帳戶提款、轉帳，則
        應不至於以該帳戶從事於財產犯罪。再衡以本件被害人
        於遭詐騙匯入款項至被告上述帳戶後，該等匯款均隨即
        於同日即遭領取，有前述元大鳳山分行、合庫光華分行
        帳戶交易明細附卷可憑，更足見該詐騙集團於向被害人
        施以詐騙手段並前往提領款項之時，已知該帳戶之申辦
        人係有意提供使用，並確信該帳戶其時尚無被掛失止付
        之可能，始放心以之作為犯罪之工具，是該帳戶確係被
        告同意交付使用等情，甚為明確。
  （八）綜上所述，被告確有交付上開行動電話門號及帳戶資料
        予詐欺集團成員，其對於日後將為詐欺集團用以詐欺犯
        罪所使用一事應有所預見，而仍本於其發生並不違背其
        本意予以交付，顯具有幫助詐欺集團成員為共同詐欺取
        財之不確定故意甚明。從而，本案事證明確，被告幫助
        詐欺取財犯行，堪予認定，應依法論科。
二、查該取得、持用上開行動電話門號及帳戶之詐欺集團成員，
    共同基於意圖為自己不法所有之犯意聯絡，向被害人溫蕙如
    、李麗如、林鷹谷、王惠鈺、洪玉惠、楊秋連、林金昌施用
    詐術並詐得款項，所為均係犯刑法第339 條第1 項之詐欺取
    財罪；惟被告單純提供行動電話門號及帳戶予他人使用之行
    為，並不能逕與向溫蕙如、李麗如、林鷹谷、王惠鈺、洪玉
    惠、楊秋連、林金昌施以欺罔之詐術行為等視，且亦無證據
    證明被告曾參與詐欺取財犯行之構成要件行為，是以被告應
    僅係對於他人遂行之詐欺取財犯行，資以助力，核其所為，
    乃係刑法第339 條第1 項之詐欺取財罪之幫助犯，又被告提
    供上開行動電話門號及帳戶幫助詐騙集團成員分別詐取被害
    人溫蕙如、李麗如、林鷹谷、王惠鈺、洪玉惠、楊秋連、林
    金昌之財物，係以一行為觸犯數個幫助詐欺取財之罪名，為
    想像競合犯，應依刑法第55條規定，以一重處斷。又被告係
    幫助犯，爰依刑法第30條第2 項規定，按正犯之刑減輕之。
    又被告前曾因竊盜案件，經本院於91年8 月26日以91年度易
    緝字第122 號判處有期徒刑5 月確定，並於94年6 月15日易
    科罰金執行完畢，有臺灣高等法院被告前案紀錄表在卷可按
    ，是其受有期徒刑執行完畢後，5 年內故意再犯本案有期徒
    刑以上之罪，為累犯，爰依刑法第47條第1 項之規定加重其
    刑，並與前開幫助犯減輕其刑之規定，依刑法第71條第1 項
    之規定，先加後減之。
三、本院審酌被告雖未實際參與詐欺取財犯行，但其提供行動電
    話門號及帳戶供不法犯罪集團使用，不僅造成執法機關不易
    查緝犯罪行為人，嚴重危害社會治安，助長社會犯罪風氣，
    更造成被害人求償上之困難，所為實不足取，並考量其交付
    行動電話門號1 支、帳戶資料2 份，被害人溫蕙如等人損失
    金額總計達82萬5,453 元，並參酌被告犯後飾詞矯飾，未見
    悔意，及被告之素行、智識程度、犯罪動機、目的、手段、
    生活狀況等一切情狀，爰量處如主文所示之刑，並諭知易科
    罰金折算標準。
參、無罪部分：
一、公訴意旨略以：被告陳銘文係69年8 月6 日出生，籍設於高
    雄縣大樹鄉○○村○○○路新興巷7 號，明知其為役齡男子
    ，戶籍遷徒或居住址變更時，應依相關戶籍法規向主管單位
    申報異動登記，竟意圖避免徵兵之處理，無故未依規定向相
    關單位申報居住地址，致高雄縣大樹鄉公所所發，指定其應
    於97年4 月21日、97年5 月12日、97年5 月26日前往國軍高
    雄總醫院、衛生署旗山醫院、衛生署旗山醫院接受徵兵檢查
    之通知無法送達，以此方式避免徵兵之處理。因認被告涉犯
    妨害兵役治罪條例第3 條第5 款之罪嫌。
二、按犯罪事實應依證據認定之，無證據不得認定犯罪事實；不
    能證明被告犯罪者，應諭知無罪之判決，刑事訴訟法第154
    條第2 項、第301 條第1 項前段分別定有明文。復事實之認
    定，應憑證據，如未能發現相當證據，或證據不足以證明，
    自不能以推測或擬制之方法，為裁判基礎；又認定不利於被
    告之事實，須依積極證據，苟積極證據不足為不利於被告事
    實之認定時，即應為有利被告之認定，更不必有何有利之證
    據；再認定犯罪事實，所憑之證據，雖不以直接證據為限，
    間接證據亦包括在內，然無論直接或間接證據，其為訴訟上
    之證明，須於通常一般之人均不致於有所懷疑，而得確信其
    為真實之程度者，始得據之為有罪之認定，倘其證明尚未達
    到此一程度，而有合理性懷疑之存在時，即無從為有罪之認
    定（最高法院30年上字第816 號、40年臺上字第86號、76年
    臺上字第4986號判例意旨參照）。
三、公訴人認被告涉犯前開罪嫌，無非以卷附之高雄縣大樹鄉公
    所97年6 月24日樹鄉兵字第0970008437號函及所附之妨害兵
    役案件調查表、兵籍表、徵兵檢查通知及被告於偵查中之供
    述等為其論據。訊據被告堅決否認有何違反上開妨害兵役治
    罪條例第3 條第5 款妨害役男徵兵處理之犯行，辯稱：很早
    就離家外出工作居住，外出期間很少跟家人聯絡，有聯絡時
    ，家人都沒有告知徵兵之事等語。經查：
  （一）被告係69年8 月6 日出生之役齡男子，並設籍於高雄市
        大樹區○○村○○○路新興巷7 號，嗣因遷出上開戶籍
        地，致使高雄市大樹區公所（原高雄縣大樹鄉公所）分
        別於97年4 月15日5 時50分、97年5 月5 日及97年5 月
        19日9 時50分，指定其應於97年4 月21日、97年5 月12
        日、97年5 月26日前往國軍高雄總醫院、衛生署旗山醫
        院、衛生署旗山醫院接受役男徵兵檢查之通知均無法送
        達等情，有被告之戶籍資料、前開高雄縣大樹鄉公所97
        年6 月24日樹鄉兵字第0970008437號函及所附之妨害兵
        役案件調查表、兵籍表、徵兵檢查通知在卷可查（偵卷
        四第4 至7 頁、第10至16頁，本院卷二第11頁），且亦
        為被告所不否認，是被告遷出上開戶籍地後，未依規定
        申報，致使前開徵兵檢查通知書無法送達之事實，堪以
        認定。
  （二）按妨害兵役治罪條例第3 條第5 款所定：「役齡男子意
        圖避免徵兵處理，而居住處所遷移，無故不申報，致未
        能接受徵兵處理者」，係以「意圖避免徵兵處理」為其
        主觀構成要件，故被告是否成立該罪名，自應審酌有無
        避免徵兵處理之意圖，且應由檢察官對於被告是否具有
        「意圖避免召集處理」之主觀犯意，指出證明之方法。
        又按刑法之故意，係指認識犯罪之構成事實，且進而決
        定為其行為之意思，而決定行為之意思，皆有一定之遠
        因，即「動機」，通常動機與犯罪之成立無關，或以之
        為科刑時應予審酌之事項，或為減刑之要件，或為加重
        之要件，但於特殊之犯罪，若以之為主觀不法構成要件
        之構成要素者，如刑法分則中規定以「意圖」為成立要
        件之罪，法律既明定為犯罪構成要件，則動機已成為犯
        罪內容之一部，不得再視為一般之動機，故目的犯（意
        圖犯）在主觀上除須具備犯罪故意之構成要件外，尚須
        具備法定之不法意圖，否則其犯罪即無以成立（最高法
        院93年度台上字第4798號判決要旨參照）。上開妨害兵
        役之罪，既以行為人具有「意圖避免徵兵處理」為其主
        觀犯罪構成要件，則並非行為人明知居住處所遷移有申
        報義務，即可逕認其係以避免徵兵為不申報之積極目的
        ，故尚難僅以行為人住所遷移未申報，即推認其主觀上
        有避免徵兵處理之意圖。
  （三）被告於遷出高雄市○○區○○村○○○路新興巷7 號戶
        籍地後未依規定申報，致使前開徵兵檢查通知書無法送
        達，而未能接受徵兵處理之事實，雖堪認定，然被告是
        否成立上開妨害兵役治罪條例第3 條第5 款妨害役男徵
        兵處理罪，仍需審酌被告是否具有「意圖避免徵兵處理
        」之主觀犯意甚明。衡以一般人遷移居住處所未依規定
        申報之原因及目的不一而足，諸如至外地求學、工作、
        避債、避仇或生性疏懶等情，均有可能，並非僅止於「
        意圖避免徵兵處理」一端，自不得僅以被告明知或應知
        有此申報義務而未依規定申報，即遽予推認其主觀上有
        避免徵兵處理之意圖；再佐以我國社會現況，實際上並
        未居住於戶籍地之情形非少，如僅因被告具有役男之身
        分，遽認其未據實申報戶籍遷移必係出於避免徵兵處理
        之意圖，顯有悖於一般生活經驗及論理法則。參以被告
        自承：很早就離家外出工作等語（本院卷二第46頁背面
        ），與一般因工作因素，而離家自住之常情，並不違背
        。又被告另辯稱：外出期間很少跟家人聯絡，有聯絡時
        ，家人都沒有告知徵兵之事等語，亦為日常生活可能發
        生之事，且證人即被告之繼母謝春蘭亦到庭證稱：卷附
        高雄市大樹區公所於97年4 月15日5 時50分、97年5 月
        5 日及97年5 月19日9 時50分送達之徵兵檢查通知書均
        是伊簽收，沒有和被告同住，不知道被告住在何處，通
        知不到，沒有告知被告當兵的通知，被告出外做何事伊
        不清楚，沒有辦法跟被告聯繫等語（本院卷二第106 頁
        背面至108 頁），被告顯未曾被證人謝春蘭通知，主觀
        上自無由知悉應到場接受徵兵體檢；再依高雄縣大樹鄉
        69年次妨害兵役案件調查表所載（偵卷四第3 頁）：高
        雄市大樹區公所人員曾於96年4 月間至被告戶籍地查訪
        ，據被告家屬表示，被告已離家很久未有音訊，故大樹
        鄉公所將被告註記為查尋人口，更能佐證被告於96年4
        月間起已未居住戶籍地之事實。準此，被告上開辯稱很
        早就離家外出工作居住等語，尚非無據。依上說明，實
        難僅以被告遷移住居所不申報之事實，即推斷被告上開
        所為，主觀上係為避免徵兵之積極目的（意圖）而為。
四、綜上所述，公訴人所舉之各項事證，僅足證明被告確有遷移
    住居所不申報致使前開徵兵檢查通知書無法送達，而未能接
    受徵兵處理之事實，然公訴人未具體舉證被告有何「意圖避
    免徵兵處理」之主觀犯罪構成要件事實，而無法認定被告係
    基於「避免徵兵處理」之積極目的，而故意未將其住居所遷
    移之事據實申報，難認其主觀上具有避免徵兵處理之意圖，
    核與妨害兵役治罪條例第3 條第5 款之妨害役男徵兵處理罪
    之主觀構成要件不符。是公訴人所舉前開證據或其指出證明
    之方法，均尚不足使本院達於通常一般之人均不致有所懷疑
    ，而得確信其為真實之程度，致使無從形成有罪之確信，則
    依罪證有疑利於被告之證據法則，即不得遽為不利被告之認
    定。此外，復查無其他積極證據足資認定被告有何公訴人所
    指妨害兵役之犯行，揆諸前開說明，被告此部分被訴違反妨
    害兵役治罪條例第3 條第5 款之犯行，要屬不能證明，自應
    為被告無罪之諭知。
據上論斷，應依刑事訴訟法第299 條第1 項前段、第301 條第1
項，刑法第30條第1 項前段、第2 項、第339 條第1 項、第55
條、第41條第1 項前段、第47條第1 項，刑法施行法第1 條之1
，判決如主文。
本案經檢察官李宜穎到庭執行職務。
中    華    民    國   100    年    5     月    17    日
                  刑事第七庭  審判長法  官  陳  箐
                                    法  官  洪培睿
                                    法  官  廖華君
以上正本證明與原本無異。
如不服本判決應於收受送達後10日內向本院提出上訴書狀，並應
敘述具體理由；如未敘述上訴理由者，應於上訴期間屆滿後20日
內向本院補提理由書( 均須按他造當事人之人數附繕本) 「切勿
逕送上級法院」。
中    華    民    國   100    年    5     月    18    日
                                    書記官  許珈綺
附錄本判決論罪科刑法條：
中華民國刑法第339條
意圖為自己或第三人不法之所有，以詐術使人將本人或第三人之
物交付者，處5 年以下有期徒刑、拘役或科或併科1 千元以下罰
金。
以前項方法得財產上不法之利益或使第三人得之者，亦同。
前2項之未遂犯罰之。